ACORDAO-COMPLETO-2448846

ACÓRDÃO 6559/2021 ATA 12/2021 - PRIMEIRA CÂMARA

VISTOS, relatados e discutidos estes autos de tomada de contas especial instaurada pelo Ministério do Turismo em razão de irregularidades no Convênio 667/2010, firmado entre o Ministério do Turismo e a Integração do Progresso e Desenvolvimento Nacional para a realização da festividade "Casamento Caipira", no Município de Salgado/SE, 
	ACORDAM os ministros do Tribunal de Contas da União, reunidos em sessão da 1ª Câmara, diante das razões expostas pelo relator, em:
	9.1. considerar revéis para todos os efeitos o sr. Wirton Geraldo Damaceno de Araújo e a Integração do Progresso e Desenvolvimento Nacional, dando-se prosseguimento ao processo, com fulcro no art. 12, § 3º, da Lei 8.443/92;
	9.2. julgar irregulares as contas do sr. Wirton Geraldo Damaceno de Araújo e da Integração do Progresso e Desenvolvimento Nacional, com fundamento nos arts. 1º, inciso I, 16, inciso III, alínea "c", da Lei 8.443/1992 c/c os arts. 19 e 23, inciso III, da mesma Lei, e condená-los, em solidariedade, ao pagamento da quantia a seguir especificada, com a fixação do prazo de quinze dias, a contar das notificações, para comprovarem, perante o Tribunal (art. 214, inciso III, alínea "a", do Regimento Interno) , o recolhimento da dívida aos cofres do Tesouro Nacional, atualizada monetariamente e acrescida dos juros de mora, calculados a partir das datas discriminadas, até a data do recolhimento, na forma prevista na legislação em vigor:
	Data da Ocorrência 
	Valor Histórico (R$) 

	22/9/2010
	19.047,62

9.3. aplicar ao sr. Wirton Geraldo Damaceno de Araújo e à Integração do Progresso e Desenvolvimento Nacional, individualmente, a multa prevista no art. 57 da Lei 8.443/1992, no valor de R$ 10.000,00 (dez mil reais) , com a fixação do prazo de quinze dias, a contar das notificações, para comprovarem, perante o Tribunal (art. 214, inciso III, alínea "a", do Regimento Interno) , o recolhimento das dívidas aos cofres do Tesouro Nacional, atualizadas monetariamente desde a data deste acórdão até a dos efetivos recolhimentos, se forem pagas após o vencimento, na forma da legislação em vigor; 
9.4. autorizar, desde logo, nos termos do art. 28, inciso II, da Lei 8.443/1992, a cobrança judicial das dívidas, caso não atendidas as notificações;
9.5. autorizar o pagamento da dívida do Sr. Wirton Geraldo Damasceno de Araújo e da  Integração do Progresso e Desenvolvimento Nacional, caso seja de interesse dos responsáveis, em até 36 parcelas mensais e consecutivas, nos termos do art. 26 da Lei 8.443/1992 c/c o art. 217 do Regimento Interno, fixando-lhes o prazo de quinze dias, a contar do recebimento da notificação, para comprovarem perante o Tribunal o recolhimento da primeira parcela, e de trinta dias, a contar da parcela anterior, para comprovarem os recolhimentos das demais parcelas, devendo incidir sobre cada valor mensal, atualizado monetariamente, os juros de mora devidos, na forma prevista na legislação em vigor; e
9.6. dar ciência desta deliberação aos responsáveis, ao Ministério do Turismo e à Procuradoria da República em Minas Gerais, nos termos do § 3º do art. 16 da Lei 8.443/1992, para adoção das medidas cabíveis.

Tomada de contas especial instaurada em razão de irregularidades em convênio firmado pelo Ministério do Turismo com a Integração do Progresso e Desenvolvimento Nacional para a realização da festividade Casamento Caipira, no município de Salgado/SE.

Primeira Câmara

Ministério do Turismo (05.457.283/0001-19).

3. Responsáveis: Integração do Progresso e Desenvolvimento Nacional (00.409.688/0001-68); Wirton Geraldo Damaceno de Araújo (XXX.070.666-XX).

13.1. Ministros presentes: Walton Alencar Rodrigues (Presidente), Benjamin Zymler (Relator), Vital do Rêgo e Jorge Oliveira.
13.2. Ministros-Substitutos presentes: Augusto Sherman Cavalcanti e Weder de Oliveira.

BENJAMIN ZYMLER

Adoto como relatório a instrução elaborada por auditor da SecexTCE (peça 43) , que contou com a anuência do corpo diretivo daquela unidade técnica (peças 44 e 45) : 
"	Cuidam os autos de tomada de contas especial instaurada pelo Ministério do Turismo, em desfavor do Sr. Wirton Geraldo Damasceno de Araújo (CPF XXX.070.666-XX) e de Integração do Progresso e Desenvolvimento Nacional - IPDN (CNPJ 00.409.688/0001-68) , em razão da impugnação total das despesas realizadas quanto aos recursos repassados à Integração do Progresso e Desenvolvimento Nacional - IPDN por força do Convênio 667/2010, Siconv 736919/2010, celebrado com o Ministério do Turismo, que teve por objeto a festividade "Casamento Caipira", no município de Salgado/SE, realizada na data de 6/8/2010.
HISTÓRICO 
	Conforme disposto na cláusula quinta do termo de convênio foram previstos R$ 105.000,00 para a execução do objeto, dos quais R$ 100.000,00 seriam repassados pelo concedente e R$ 5.000,00 corresponderiam à contrapartida do convenente (peça 1, p. 55) . 
2.1. 	Os recursos federais foram repassados em parcela única, mediante a ordem bancária 10OB801287, no valor total previsto, emitida em 20/9/2010 (peça 1, p.70) .
2.2. 	O ajuste vigeu no período de 4/6/2010 (data de assinatura do Convênio) a 8/10/2010, e previa a apresentação da prestação de contas até trinta dias após o fim da vigência, conforme cláusula décima terceira do termo do ajuste.
2.3. 	Em 18/8/2016, a Coordenadora Geral de Convênios do Ministério do Turismo, considerando a prestação de contas ter sido reprovada, determinou o prosseguimento da TCE já instaurada - Despacho de Prosseguimento de TCE (peça 1, p. 137) .
2.4. 	O Relatório do Tomador de Contas Especial 200/2016 (peça 1, p. 142-146) , de 27/10/2016, concluiu pela responsabilização apenas de Wirton Geraldo Damasceno Araújo, mas em despacho subsequente a presidente em exercício da Comissão de TCE determinou a inscrição solidária da entidade convenente, atendendo a entendimento firmado pelo Tribunal de Contas da União, por meio do Acórdão 2763/2011-TCU-Plenário (peça 1, p. 147) :
	"9.2.1. na hipótese em que a pessoa jurídica de direito privado e seus administradores derem causa a dano ao erário na execução de avença celebrada com o poder público federal com vistas à realização de uma finalidade pública incide sobre ambos a responsabilidade solidária pelo dano."
2.5. 	Em 19/5/2017, a Secretaria de Controle Interno do Ministério da Transparência e Controladoria-Geral da União emitiu o Relatório de Auditoria 533/2017, concluindo pela responsabilização solidária de Wirton Geraldo Damasceno Araújo e de Integração do Progresso e Desenvolvimento Nacional - IPDN (peça 1, p. 157-159) . O certificado de auditoria e o parecer do dirigente do órgão de controle interno concluíram pela irregularidade das presentes contas (peça 1, p. 160 e 162) .
2.6. 	Em 29/6/2017, o Ministro de Estado do Turismo atestou haver tomado conhecimento das conclusões contidas no relatório e certificado de auditoria, bem como o parecer conclusivo do dirigente do órgão de controle interno manifestando-se pela irregularidade das contas e determinou o encaminhamento do processo ao Tribunal de Contas da União (peça 1, p. 166) . 
Fase externa da TCE
Em primeira instrução desta unidade técnica (peça 5) foi proposta a citação solidária dos responsáveis Wirton Geraldo Damasceno de Araújo (CPF XXX.070.666-XX) e Integração do Progresso e Desenvolvimento Nacional - IPDN (CNPJ 00.409.688/0001-68) em razão da irregularidade abaixo:
Impugnação total das despesas do Convênio 667/2010, firmado entre a Integração do Progresso e Desenvolvimento Nacional - IPDN e o Ministério do Turismo para a festividade "Casamento Caipira", no município de Salgado/SE;
Valor histórico: R$ 100.000,00;
Dispositivos violados: Constituição Federal, art. 70, parágrafo único; Lei 8.443/1992, art. 8º.; Decreto 93.872/1986, arts. 66 e 145; IN/STN 01/97, art. 28; Convênio MTur N. 736919/2010, Cláusula Terceira, Inciso II; Acórdão 96/2008-TCU-Plenário;
Responsáveis: 
- Sr. Wirton Geraldo Damasceno de Araújo (CPF XXX.070.666-XX) ;
- Integração do Progresso e Desenvolvimento Nacional - IPDN (CNPJ 00.409.688/0001-68) 
Condutas:
- contratação da empresa Exata Produções e Locações Ltda., por inexigibilidade de licitação, para a contratação de todas as atrações musicais da festividade, contrariando Cláusula Terceira, Inciso II do Termo de Convênio e o Acórdão 96/2008-TCU-Plenário;
Evidência: 
	- Nota Técnica de Análise Financeira 671/2016 (peça 1, p. 128-132) .
2.7. Embora os responsáveis tenham sido formalmente notificados da citação, não atenderam a citação e não se manifestaram quanto às irregularidades verificadas. Na instrução subsequente (peça 23) foi proposto o julgamento pela irregularidade das contas e aplicação de multa aos responsáveis.
2.8. O Ministério Público junto ao TCU anuiu à proposta (peça 26) , entretanto o Ministro-Relator exarou despacho (peça 27) , determinando a renovação da citação dos responsáveis, em face dos seguintes argumentos (destaques nossos) : 
2. O ajuste em comento foi fixado em R$ 105.000,00, sendo R$ 100.000,00 repassados pelo concedente e R$ 5.000,00 a título de contrapartida do convenente. As ações pretendidas envolvem a apresentação das bandas Viola (R$ 30.000,00) , Painel de Controle (R$ 30.000,00) , Leo & Thiago (R$ 15.000,00) e Fogo na Saia (R$ 30.000,00) . Vide, nesse sentido, peça 1, p. 92.
3. Consta que a associação Integração do Progresso e Desenvolvimento Nacional teria contratado, via inexigibilidade de licitação e pelo valor total do convênio, a empresa Exata Produções e Locações Ltda., detentora de cartas de exclusividade dos artistas restritas ao dia e ao local do evento. Essa circunstância levou a SecexTCE a impugnar a integralidade dos recursos repassados, razão pela qual foi promovida a citação da convenente em solidariedade com o seu presidente, sr. Wirton Geraldo Damasceno Araújo.
4. A despeito da revelia, a SecexTCE consignou na instrução de mérito que problemas na carta de exclusividade não implicariam condenação dos jurisdicionados em débito, razão pela qual sugeriu a irregularidade das contas com a aplicação de multa aos arrolados.
5. Observo, porém, que as quantias efetivamente recebidas pelos artistas foram menores que as indicadas na peça 1, p. 92. Isso porque os recibos existentes nos autos indicam os valores de R$ 25.000,00 para a banda Viola, R$ 25.000,00 para a banda Painel de Controle, R$ 10.000,00 para a dupla Leo & Thiago e R$ 25.000,00 para a banda Fogo de Saia. Essa diferença, em tese, configura débito. 
6. Considerando que a conduta narrada nos ofícios de citação não pode ser aproveitada para esse fim ("contratação da empresa Exata Produções e Locações Ltda., por inexigibilidade de licitação, para a contratação de todas as atrações musicais da festividade, contrariando Cláusula Terceira, Inciso II do Termo de Convênio e o Acórdão 96/2008-TCU-Plenário") , restituo os autos à unidade técnica para renovação da citação dos jurisdicionados.
2.9. Na 3ª. instrução técnica (peça 31) , em atendimento ao Despacho do Ministro-Relator (peça 27) , foi proposta a realização de nova citação endereçada aos responsáveis Integração do Progresso e Desenvolvimento Nacional - IPDN (CNPJ 00.409.688/0001-68) e o Sr. Wirton Geraldo Damasceno de Araújo (CPF XXX.070.666-XX) , na condição de presidente da referida entidade, em relação à irregularidade abaixo descrita:  
Ocorrência: Impugnação parcial das despesas, em razão da diferença entre o valor pago à empresa Exata Produções e Locações Ltda., de R$ 105.000,00, e o efetivo valor recebido pelas bandas subcontratadas - R$ 25.000,00 para a banda Viola, R$ 25.000,00 para a banda Painel de Controle, R$ 10.000,00 para a dupla Leo & Thiago e R$ 25.000,00 para a banda Fogo de Saia - no âmbito do Convênio 667/2010.
Valor histórico: R$ 19.047,62, em 22/9/2010;
Condutas: Apresentar comprovantes de despesas sem correspondência com a movimentação financeira dos recursos repassados no âmbito do Convênio 667/2010, Siconv 736919/2010, referente a recursos efetivamente pagos às bandas subcontratadas e àqueles pagos à empresa intermediária contratada. 
ANÁLISE DOS PRESSUPOSTOS DE PROCEDIBILIDADE DA IN/TCU 71/2012
	Verifica-se que não houve o transcurso de mais de dez anos desde o fato gerador sem que tenha havido a notificação do responsável pela autoridade administrativa federal competente (art. 6º., inciso II, c/c art. 19 da IN/TCU 71/2012, modificada pela IN/TCU 76/2016) , uma vez que as despesas impugnadas referem-se ao período de 4/6/2010 a 8/10/2010, e os responsáveis foram notificados sobre as irregularidades pela autoridade administrativa competente em 28/7/2016.
2.10. 	Verifica-se, ainda, que o valor atualizado do débito apurado (sem juros) em 1/1/2017 era de R$ 153.480,00, portanto superior ao limite mínimo de R$ 100.000,00, na forma estabelecida conforme os arts. 6º., inciso I, e 19 da IN/TCU 71/2012, modificada pela IN/TCU 76/2016.
VERIFICAÇÃO DA EXISTÊNCIA DE OUTROS DÉBITOS
2.11. 	Em atenção ao comando contido no item 9.4 do Acórdão 1772/2017-TCU-Plenário, de relatoria do Exmo. Ministro-Substituto Augusto Sherman Cavalcanti, e em atendimento ao disposto no art. 6º, § 1º, da Instrução Normativa TCU 71/2012, informa-se os demais processos em tramitação no Tribunal, nos quais foi constatada a existência de outros débitos imputáveis aos responsáveis arrolados nestes autos:
	Responsável
	Processos

	Wirton Geraldo Damasceno Araújo
	Processo 029.952/2015-8; Processo 024.240/2016-8; Processo 000.537/2016-0; Processo 005.727/2017-0; Processo 018.441/2018-1; Processo 002.329/2020-4

	Integração do Progresso e Desenvolvimento Nacional - IPDN
	Processo 029.952/2015-8; Processo 024.240/2016-8; Processo 000.537/2016-0; Processo 005.727/2017-0; Processo 018.441/2018-1; Processo 002.329/2020-4

EXAME TÉCNICO
	Extrai-se da situação sintetizada na seção "histórico" desta instrução que o tomador de contas identificou como ilícito gerador do dano as seguintes irregularidades:
Ocorrência 1: Impugnação total das despesas do Convênio 667/2010, firmado entre a Integração do Progresso e Desenvolvimento Nacional - IPDN e o Ministério do Turismo para a festividade "Casamento Caipira", no município de Salgado/SE;
Valor histórico: R$ 100.000,00;
Dispositivos violados: Constituição Federal, art. 70, parágrafo único; Lei 8.443/1992, art. 8º.; Decreto 93.872/1986, arts. 66 e 145; IN/STN 01/97, art. 28; Convênio MTur N. 736919/2010, Cláusula Terceira, Inciso II; Acórdão 96/2008-TCU-Plenário;
Responsáveis: 
- Sr. Wirton Geraldo Damasceno de Araújo (CPF XXX.070.666-XX) ;
- Integração do Progresso e Desenvolvimento Nacional - IPDN (CNPJ 00.409.688/0001-68) 
Condutas:
- contratação da empresa Exata Produções e Locações Ltda., por inexigibilidade de licitação, para a contratação de todas as atrações musicais da festividade, contrariando Cláusula Terceira, Inciso II do Termo de Convênio e o Acórdão 96/2008-TCU-Plenário;
Evidência: 
	- Nota Técnica de Análise Financeira 671/2016 (peça 1, p. 128-132) .
2.12. Em 4/6/2010 foi firmado o termo de convênio n. 736919/2010 pelo Ministério do Turismo e pela Integração do Progresso e Desenvolvimento Nacional (peça 1, p. 49-67) , vigência de 4/6/2010 a 6/8/2010 (peça 1, p. 55) , cujo extrato foi publicado no D.O.U., Seção 3, de 25/6/2010 (peça 1, p. 68) . 
2.13. Em 6/6/2010 foi realizado o evento custeado com recursos do MTur, dado esse consignado no Parecer Técnico n. 1032/2010 da Coordenação-Geral de Análise de Projetos (peça 1, p. 27) .
2.14. Em 11/8/2010 houve apostilamento ao convênio firmado, pelo qual houve a prorrogação do prazo de vigência para 8/10/2010 (peça 1, p. 69) .
2.15. Em 20/9/2010 houve o repasse dos recursos pelo MTur para a conta específica, no valor de R$ 100.000,00 (peça 1, p. 70) .
2.16. Em 24/9/2010 foi enviado à entidade convenente o Ofício n. 1955/2010/CGCV/DGI/SE/MTur (peça 1, p. 71-72) , recebido em 1/10/2010, conforme A.R. (peça 1, p. 73) , no qual são veiculadas várias recomendações à entidade convenente, originalmente veiculadas na cláusula décima sétima da avença (peça 1, p. 65) , porém nenhuma relacionada à recomendação constante do item 37 do Parecer/Conjur/MTur/nº 923/2010 (peça 1, p. 46-47) .
2.17. Em 30/9/2010 a entidade convenente elaborou documentação com a prestação de contas (peça 1, p. 79-121) , a qual deu entrada no órgão concedente em 2011, de acordo com a etiqueta de protocolo aposta na primeira página da documentação remetida (peça 1, p. 79) .
2.18. Não houve fiscalização "in loco" por parte do Ministério do Turismo, relativamente ao Convênio MTur 736919/2010.
2.19. 	Em primeira apreciação da prestação de contas, assinalada na Nota Técnica de Análise 1011/2012, de 15/10/2012, concluiu que "foram atendidos os requisitos de elegibilidade do convênio supracitado estando, portanto, a EXECUÇÃO FÍSICA APROVADA" (peça 1, p. 124) .
2.20. A Nota Técnica 1011/2012 também orientou "ao Setor Financeiro, área responsável pela análise dos Contratos de Exclusividade dos Artistas, observância à recomendação do Memorando 196/2012/AECI/MTUR" o qual referencia o Acórdão 96/2008-TCU-Plenário, acerca de contratação de artistas (peça 1, p. 125) .
2.21. 	Em 28/7/2016, o Ministério do Turismo emitiu a Nota Técnica de Análise Financeira 671/2016 (peça 1, p. 128-132) decidindo pela reprovação da prestação de contas do convênio. A irregularidade apontada na análise diz respeito à contratação da empresa EXATA PRODUÇÕES E LOCAÇÕES LTDA., por inexigibilidade de licitação, para a contratação de todas as atrações musicais da festividade:
Quanto à inexigibilidade, o convenente deveria ter contratado diretamente com os artistas ou então com os empresários exclusivos e ainda, apresentar o contrato de exclusividade registrado em cartório. No caso dos autos a empresa contratada atuou como mera intermediária dos serviços, já que as cartas conferem exclusividade apenas para data e local específicos. Acerca do contrato de exclusividade, o Tribunal de Contas da União, por intermédio do Acórdão 96/2008-TCU-Plenário, já manifestou o seu entendimento, vejamos: 
Quando da contratação de artistas consagrados, enquadrados na hipótese de inexigibilidade prevista no inciso III do art. 25 da Lei n°8.666, de 1993, por meio de intermediários ou representantes deve ser apresentada cópia do Contrato de exclusividade dos artistas com o empresário contratado s registrado em cartório. Deve ser ressaltado que o contrato de exclusividade difere da autorização que confere exclusividade apenas para os dias correspondentes à apresentação dos artistas e que é restrita à localidade do evento. (grifou-se) .
Sendo assim, reprova-se o convênio e solicita-se a devolução total dos recursos repassados.
2.22. Em 28/7/2016, através dos ofícios 2941 e 2942/2016/CGCV/DIRAD/SE/MTur, os responsáveis foram comunicados que a prestação de contas referente ao Convênio CV-0667/2010 SIAFI/SICONV 736919 teve a sua análise finalizada e considerou aprovada quanto à execução física, mas reprovada quanto à regularidade da aplicação financeira, ocasionando a reprovação da prestação de contas do referido convênio (peça 1, p. 133-135) . Não houve manifestação dos responsáveis em relação às citadas comunicações.
2.23. Na instrução técnica inicial (peça 5) foi proposta a realização de citação do Sr. Wirton Geraldo Damasceno de Araújo (CPF XXX.070.666-XX) e da entidade privada Integração do Progresso e Desenvolvimento Nacional - IPDN (CNPJ 00.409.688/0001-68) .
2.24. Em cumprimento ao Despacho do Ministro-Relator (peça 8) , foi promovida a citação das seguintes pessoas:
- Sr. Wirton Geraldo Damasceno de Araújo (CPF XXX.070.666-XX) : mediante o Ofício 3989/2019-TCU/Secex-TCE, de 13/6/2019 (peça 9) , cuja correspondência foi devolvida tendo por motivo o seguinte: recusada, conforme A.R. (peça 11) . Foram realizadas novas pesquisas de endereço (peças 13 e 14) .  Foi enviado ao responsável o Ofício n. 8938/2019-TCU/Seproc, de 29/10/2019 (peça 16) , recebido em 19/11/2019, conforme A.R. (peça 19) , bem assim o Ofício n. Ofício 8939/2019-TCU/Seproc, de 29/10/2019 (peça 17) , recebido em 19/11/2019, conforme A.R. (peça 21) ;
- Integração do Progresso e Desenvolvimento Nacional - IPDN (CNPJ 00.409.688/0001-68) : mediante o Ofício 3990/2019-TCU/Secex-TCE, de 13/6/2019 (peça 10) , cuja correspondência foi devolvida tendo por motivo o seguinte: mudou-se, conforme A.R. (peça 12) . Foi realizada nova pesquisa de endereço (peça 15) . Foi enviado ao responsável o Ofício 8945/2019-TCU/Seproc, de 29/10/2019 (peça 18) , recebido em 19/11/2019, conforme A.R. (peça 20) .
2.25. 	Apesar de o Sr. Wirton Geraldo Damasceno de Araújo e a Integração do Progresso e Desenvolvimento Nacional - IPDN terem tomado ciência dos expedientes que lhes foram encaminhados, conforme atestam os avisos de recebimento (AR) que compõem as peças 21 e 20, não atenderam a citação e não se manifestaram quanto às irregularidades verificadas.
2.26. Na 2ª. instrução técnica foi realizada proposta de encaminhamento de mérito do processo pela Secex-TCE (peça 23) , a qual teve anuência do MPTCU (peça 26) , porém o entendimento do Relator foi no sentido de que os autos não estavam prontos para serem apreciados no mérito. No Despacho Ministerial (peça 27) constou determinação de realização de citação endereçada aos responsáveis, em relação à irregularidade abaixo:
	Ocorrência: Impugnação parcial das despesas, em razão da diferença entre o valor pago à empresa Exata Produções e Locações Ltda., de R$ 105.000,00, e o efetivo valor recebido pelas bandas subcontratadas - R$ 25.000,00 para a banda Viola, R$ 25.000,00 para a banda Painel de Controle, R$ 10.000,00 para a dupla Leo & Thiago e R$ 25.000,00 para a banda Fogo de Saia - no âmbito do Convênio 667/2010.
Valor histórico: R$ 19.047,62;
Data da irregularidade: 22/9/2010;
Dispositivos violados: art. 37, caput, c/c o art. 70, parágrafo único, da Constituição da República Federativa do Brasil; art. 93, do Decreto-lei 200/1967; art. 66, do Decreto 93.872/1986; inciso III da cláusula décima primeira do termo de convênio (peça 1, p. 61) ; 
Responsáveis: 
- Sr. Wirton Geraldo Damasceno de Araújo (CPF XXX.070.666-XX) ;
- Integração do Progresso e Desenvolvimento Nacional - IPDN (CNPJ 00.409.688/0001-68) 
Condutas: Apresentar comprovantes de despesas sem correspondência com a movimentação financeira dos recursos repassados no âmbito do Convênio 667/2010, Siconv 736919/2010, referente a recursos efetivamente pagos às bandas subcontratadas e àqueles pagos à empresa intermediária contratada. 
Evidências: 
- recibos emitidos pelas bandas subcontratadas, firmados em 6/6/2010 pelos Srs. Júlio Cesar dos Reis Viana (CPF XXX.137.655-XX) , Enio Passos Santos (CPF XXX.329.565-XX) , Clovis Ferreira dos Santos (CPF XXX.124.275-XX) , Alexandre Aragão Melo (CPF XXX.666.405-XX) (peça 1, p. 118-121) .
- Nota Fiscal 143, de 15/7/2010, no valor de R$ 105.000,00, emitida pela empresa Exata Produções e Locações Ltda. (peça 1, p. 112) ;
- Relação de Pagamentos Efetuados (peça 1, p. 111) ;
- extrato bancário da conta específica (banco: Caixa Econômica Federal, agência: 0125, conta: 003.00001188-0) (peça 1, p. 117) .
2.27. No plano de trabalho detalhado (peça 28) foram registrados os shows a serem realizados, no valor total de R$ 105.000,00. Na Relação de Pagamentos Efetuados (peça 1, p. 111) , um dos documentos componentes da prestação de contas encaminhada ao MTur, constou a execução dos shows das bandas listadas no plano de trabalho, no valor total de R$ 105.000,00, os quais foram pagos à empresa Exata Produções e Locações Ltda., emissora da Nota Fiscal 143, de 15/7/2010 (peça 1, p. 112) .
2.28. 	Entretanto, nos recibos emitidos pelas bandas subcontratadas consta que o valor global pago a esses artistas foi de R$ 85.000,00 (peça 1, p. 118-121) . 
2.29. 	Segundo o Ministro-Relator (peça 27) , essa diferença, entre valor pago à empresa contratada e o efetivo valor recebido pelas bandas subcontratadas, em tese configura débito. De fato, no plano de trabalho detalhado (peça 28) não consta nenhum outro elemento de despesa além dos shows realizados, enquanto objetos do convênio, pelos quais foi efetivamente pago o valor de R$ 85.000,00 (peça 1, p. 118-121) . 
2.30. 	Ademais, os incisos I e III do art. 39 da Portaria Interministerial MPOG/MF/Controle 127/2008 vedam a realização de despesas a título de taxa de administração ou a alteração do objeto do convênio, e o caput do dispositivo normativo comina a estrita observância às cláusulas avençadas e às normas pertinentes (destaques nossos) :
Art. 39. O convênio ou contrato de repasse deverá ser executado em estrita observância às cláusulas avençadas e às normas pertinentes, inclusive esta Portaria, sendo vedado:
I - realizar despesas a título de taxa de administração, de gerência ou similar;
 (...) 
III - alterar o objeto do convênio ou contrato de repasse, exceto no caso de ampliação da execução do objeto pactuado ou para redução ou exclusão de meta, sem prejuízo da funcionalidade do objeto contratado;
2.31. 	No termo de convênio, necessário mencionar a previsão contida no inciso III da cláusula décima primeira (peça 1, p. 61) , o qual prevê a necessidade de recolhimento à conta única do Tesouro Nacional do valor correspondente às despesas comprovadas com documentos impugnados: 
III - o valor correspondente às despesas comprovadas com documentos inidôneos ou impugnados, atualizado monetariamente e acrescido de juros legais;
2.32. 	Considerando que o valor total do convênio firmado foi de R$ 105.000,00 (peça 1, p. 55) , sendo R$ 100.000,00 (correspondente a 95,24% do valor total) , relativos ao repasse realizado pelo concedente, e R$ 5.000,00 (correspondente a 4,76% do valor total) , relativos à contrapartida do convenente (peça 1, p. 55; peça 1, p. 117) ; considerando-se que o dispêndio total efetivo para a realização do objeto foi de R$ 85.000,00 (peça 1, p. 118-121) ; conclui-se que o valor proporcional sob encargo do concedente correspondeu a R$ 80.952,38, conforme quadro abaixo:
	Partícipe do Convênio
	PREVISTO
	Participação
	EFETIVO

		Valor Histórico (em R$) 
		Valor Histórico (em R$) 

	concedente
	        100.000,00   
	95,24%
	        80.952,38   

	convenente
	           5.000,00   
	4,76%
	          4.047,62   

	total
	        105.000,00   
	100%
	        85.000,00   

2.33. 	Considera-se como documento a ser impugnado para efeitos de prestação de contas a Nota Fiscal 143, de 15/7/2010, no valor de R$ 105.000,00, emitida pela empresa Exata Produções e Locações Ltda. (peça 1, p. 112) , em contraposição aos recibos emitidos pelas bandas subcontratadas, os quais foram firmados em 6/6/2010, no valor total de R$ 85.000,00 (peça 1, p. 118-121) .
2.34. 	Dessa feita, o valor histórico do débito a ser devolvido pelos responsáveis corresponde a R$19.047,62, relativo à diferença entre o valor repassado e o valor efetivamente gasto, posto que o encargo do concedente para a consecução do objeto do convênio equivale originalmente a 95,24% do valor gasto total, consoante memória de cálculo constante do quadro abaixo:
	Cálculo do Débito

	Recursos sob encargo do Concedente
	Valor Histórico (em R$) 

	Valor Repassado (1) 
	        100.000,00   

	Valor Gasto (efetivo)  (2) 
	          80.952,38   

	Débito dos responsáveis: (1) - (2) 
	          19.047,62   

Citações Realizadas 
Em cumprimento ao Despacho do Ministro-Relator (peça 27) , foi promovida a citação das seguintes pessoas:
- Sr. Wirton Geraldo Damasceno de Araújo (CPF XXX.070.666-XX) : mediante o Ofício 33107/2020-TCU/Seproc, de 30/6/2020 (peça 37) , recebido em 10/7/2020, conforme A.R. (peça 40) ;
- Integração do Progresso e Desenvolvimento Nacional - IPDN (CNPJ 00.409.688/0001-68) : mediante o Ofício 33320/2020-TCU/Seproc, de 1/7/2020 (peça 38) , recebido em 10/7/2020, conforme A.R. (peça 39) .
2.35. 	Apesar de o Sr. Wirton Geraldo Damasceno de Araújo e a Integração do Progresso e Desenvolvimento Nacional - IPDN terem tomado ciência dos expedientes que lhes foram encaminhados, conforme atestam os avisos de recebimento (AR) que compõem as peças 40 e 39, não atenderam a citação e não se manifestaram quanto às irregularidades verificadas.
2.36. 		Transcorrido o prazo regimental fixado e mantendo-se inertes os aludidos responsáveis, impõe-se que sejam considerados revéis, dando-se prosseguimento ao processo, de acordo com o art. 12, § 3º, da Lei 8.443/1992.
Análise das Citações
	Cumpre tecer breves considerações sobre a forma como são realizadas as comunicações processuais no TCU. A esse respeito, destacam-se o art. 179, do Regimento Interno do TCU (Resolução 155, de 4/12/2002) e o art. 4º, inciso III, § 1º, da Resolução TCU 170, de 30 de junho de 2004, in verbis:
Art. 179. A citação, a audiência ou a notificação, bem como a comunicação de diligência, farse-ão:
I - mediante ciência da parte, efetivada por servidor designado, por meio eletrônico, fac-símile, telegrama ou qualquer outra forma, desde que fique confirmada inequivocamente a entrega da comunicação ao destinatário;
II - mediante carta registrada, com aviso de recebimento que comprove a entrega no endereço do destinatário;
III - por edital publicado no Diário Oficial da União, quando o seu destinatário não for localizado
 (...) 
Art. 3º As comunicações serão dirigidas ao responsável, ou ao interessado, ou ao dirigente de órgão ou entidade, ou ao representante legal ou ao procurador constituído nos autos, com poderes expressos no mandato para esse fim, por meio de:
I - correio eletrônico, fac-símile ou telegrama;
II - servidor designado;
III - carta registrada, com aviso de recebimento;
IV - edital publicado no Diário Oficial da União, quando o seu destinatário não for localizado, nas hipóteses em que seja necessário o exercício de defesa".
Art. 4º. Consideram-se entregues as comunicações:
I - efetivadas conforme disposto nos incisos I e II do artigo anterior, mediante confirmação da ciência do destinatário;
II - realizadas na forma prevista no inciso III do artigo anterior, com o retorno do aviso de recebimento, entregue comprovadamente no endereço do destinatário;
III - na data de publicação do edital no Diário Oficial da União, quando realizadas na forma prevista no inciso IV do artigo anterior.
§ 1º O endereço do destinatário deverá ser previamente confirmado mediante consulta aos sistemas disponíveis ao Tribunal ou a outros meios de informação, a qual deverá ser juntada ao respectivo processo.
 (...) 
2.37. Bem se vê, portanto, que a validade da citação via postal não depende de que o aviso de recebimento seja assinado pelo próprio destinatário da comunicação, o que dispensa, no caso em tela, a entrega do AR em "mãos próprias". A exigência da norma é no sentido de o Tribunal verificar se a correspondência foi entregue no endereço correto, residindo aqui a necessidade de certeza inequívoca. 
2.38. Não é outra a orientação da jurisprudência do TCU, conforme se verifica dos julgados a seguir transcritos:
São válidas as comunicações processuais entregues, mediante carta registrada, no endereço correto do responsável, não havendo necessidade de que o recebimento seja feito por ele próprio (Acórdão 3648/2013-TCU-Segunda Câmara, Relator Ministro JOSÉ JORGE) ;
É prescindível a entrega pessoal das comunicações pelo TCU, razão pela qual não há necessidade de que o aviso de recebimento seja assinado pelo próprio destinatário. Entregandose a correspondência no endereço correto do destinatário, presume-se o recebimento da citação. (Acórdão 1019/2008-TCU-Plenário, Relator Ministro BENJAMIN ZYMLER) ;
As comunicações do TCU, inclusive as citações, deverão ser realizadas mediante Aviso de Recebimento - AR, via Empresa Brasileira de Correios e Telégrafos, bastando para sua validade que se demonstre que a correspondência foi entregue no endereço correto. (Acórdão 1526/2007-TCU-Plenário, Relator Ministro AROLDO CEDRAZ) .
2.39. A validade do critério de comunicação processual do TCU foi referendada pelo Supremo Tribunal Federal, nos termos do julgamento do MS-AgR 25.816/DF, por meio do qual se afirmou a desnecessidade da ciência pessoal do interessado, entendendo-se suficiente a comprovação da entrega do "AR" no endereço do destinatário:
EMENTA: AGRAVO REGIMENTAL. MANDADO DE SEGURANÇA. DESNECESSIDADE DE INTIMAÇÃO PESSOAL DAS DECISÕES DO TRIBUNAL DE CONTAS DA UNIÃO. ART. 179 DO REGIMENTO INTERNO DO TCU. INTIMAÇÃO DO ATO IMPUGNADO POR CARTA REGISTRADA, INICIADO O PRAZO DO ART. 18 DA LEI nº 1.533/51 DA DATA CONSTANTE DO AVISO DE RECEBIMENTO. DECADÊNCIA RECONHECIDA. AGRAVO IMPROVIDO.
O envio de carta registrada com aviso de recebimento está expressamente enumerado entre os meios de comunicação de que dispõe o Tribunal de Contas da União para proceder às suas intimações.
O inciso II do art. 179 do Regimento Interno do TCU é claro ao exigir apenas a comprovação da entrega no endereço do destinatário, bastando o aviso de recebimento simples.
2.40. No caso vertente, a citação dos responsáveis deu-se em endereços provenientes de pesquisas de endereços realizadas pelo TCU, de forma bastante zelosa, porquanto, devido ao insucesso de realizar a citação em endereços constantes nos sistemas CPF e CNPJ da Receita (peça 13) , buscou-se a notificação em endereços provenientes das bases de dados do próprio TCU. A entrega dos ofícios citatórios nesses endereços ficou comprovada (peças 14-15) .
2.41. Nos processos do TCU, a revelia não leva à presunção de que seriam verdadeiras todas as imputações levantadas contra os responsáveis, diferentemente do que ocorre no processo civil, em que a revelia do réu opera a presunção da verdade dos fatos narrados pelo autor. Dessa forma, a avaliação da responsabilidade do agente não pode prescindir da prova existente no processo ou para ele carreada.
2.42. Ao não apresentar sua defesa, o responsável deixou de produzir prova da regular aplicação dos recursos sob sua responsabilidade, em afronta às normas que impõem aos gestores públicos a obrigação legal de, sempre que demandados pelos órgãos de controle, apresentar os documentos que demonstrem a correta utilização das verbas públicas, a exemplo do contido no art. 93 do Decreto-Lei 200/67: "Quem quer que utilize dinheiros públicos terá de justificar seu bom e regular emprego na conformidade das leis, regulamentos e normas emanadas das autoridades administrativas competentes." 
2.43. Mesmo as alegações de defesa não sendo apresentadas, considerando o princípio da verdade real que rege esta Corte, procurou-se buscar, em manifestações dos responsáveis na fase interna desta Tomada de Contas Especial, se havia algum argumento que pudesse ser aproveitado a seu favor. Todavia, os responsáveis também permaneceram silentes em faces das notificações realizadas na fase interna desta TCE (peça 1, p. 133-135) .
2.44. Dos documentos comprobatórios integrantes da prestação de contas (peça 1, p. 79-121) constam aqueles relativos ao efetivo recebimento do cachê por parte dos representantes dos artistas/bandas (peça 1, p. 118-121) , artistas esses elencados no Relatório de Cumprimento de Objeto (peça 1, p. 80) , contratados com espeque no inciso III do art. 25 da Lei 8.666/1993, conforme o documento "Justificativa de Inexigibilidade de Licitação" (peça 1, p. 90) , entretanto, nos recibos emitidos pelas bandas subcontratadas consta que o valor global pago a esses artistas foi de R$ 85.000,00 (peça 1, p. 118-121) :
a) banda Viola: declaração de exclusividade para fins de apresentação no dia 6/6/2010 em Salgado/PE (peça 1, p. 94) e contrato de cessão exclusiva (peça 1, p. 95) ;
b) banda Painel de Controle: declaração de exclusividade para fins de apresentação no dia 6/6/2010 em Salgado/PE (peça 1, p. 96) e contrato de cessão exclusiva (peça 1, p. 97-98) ;
c) banda Leo & Thiago: declaração de exclusividade para fins de apresentação no dia 6/6/2010 em Salgado/PE (peça 1, p. 100) e contrato de cessão exclusiva (peça 1, p. 101) ;
d) banda Fogo na Saia: declaração de exclusividade para fins de apresentação no dia 6/6/2010 em Salgado/PE (peça 1, p. 103) .
2.45. Nos autos constam os seguintes documentos de pagamento da empresa contratada (Exata Produções e Locações Ltda.) pela entidade convenente (CNPJ 00.409.688/0001-68) :
- contrato 9/2010, firmado em 4/6/2010 entre IPDN e a empresa Exata, tendo por objeto a apresentação de show artístico das bandas mencionadas no item anterior, no valor total de R$ 105.000,00, no evento "Casamento Caipira de Salgado", na data de 6/6/2010 (peça 1, p. 105-106) ;
- Nota Fiscal 143, de 15/7/2010, no valor de R$ 105.000,00, emitida pela empresa Exata Produções e Locações Ltda. (peça 1, p. 112) ;
- solicitação de envio de TED, na data de 24/9/2010, no valor de R$ 105.000,00, da entidade convenente (CNPJ 00.409.688/0001-68) para a empresa Exata Produções e Locações Ltda., com débito da conta corrente n. 1188-0, operação 003, agência 125-2, da Caixa Econômica Federal (peça 1, p. 114) ;
- extrato da conta corrente n. 1188-0, operação 003, agência 125-2, da Caixa Econômica Federal, referente ao mês de setembro/2010, onde consta débito no valor de R$ 105.000,00, referente a envio de TED (peça 1, p. 117) ;
- recibos dos cachês recebidos, recebidos esses firmados em 6/6/2010 pelos Srs. Júlio Cesar dos Reis Viana (CPF XXX.137.655-XX) , Enio Passos Santos (CPF XXX.329.565-XX) , Clovis Ferreira dos Santos (CPF XXX.124.275-XX) , Alexandre Aragão Melo (CPF XXX.666.405-XX) (peça 1, p. 118-121) .
2.46. Na jurisprudência recente deste Tribunal há convergência para o posicionamento de que a apresentação de carta que confere exclusividade ao empresário do artista para dias e eventos específicos representa impropriedade na execução do convênio:
Acórdão 1435/2017-TCU-Plenário | Relator: VITAL DO RÊGO:
A apresentação de autorização/atesto/carta que confere exclusividade ao empresário do artista consagrado para dias e eventos específicos, em vez do necessário contrato de exclusividade registrado em cartório, para fins de contratação por inexigibilidade de licitação, representa impropriedade na execução do convênio e, por si só, não implica o julgamento pela irregularidade das contas, tampouco condenação em débito.
Acórdão 3430/2015-TCU-Segunda Câmara | Relator: MARCOS BEMQUERER:
A caracterização da hipótese de inexigibilidade de licitação para a contratação de artista consagrado por intermédio de empresário artístico exige a apresentação do contrato de exclusividade, registrado em cartório, entre o artista e o empresário contratado, não se admitindo, para esse fim, a apresentação de simples autorizações ou cartas de exclusividade, pois tais instrumentos não retratam representação privativa para qualquer evento em que o artista for convocado.
Acórdão 5543/2016-TCU-Primeira Câmara | Relator: BRUNO DANTAS:
Na contratação de profissional do setor artístico por inexigibilidade de licitação, a apresentação de carta de exclusividade restrita aos dias e à localidade do evento, em vez do contrato de exclusividade entre o artista e o empresário contratado, caracteriza grave infração à norma legal e regulamentar, ensejando, ainda que não configurado dano ao erário, condenação em multa e julgamento pela irregularidade das contas.
2.47. No caso em exame, as análises da prestação de contas constantes destes autos são uníssonas em afirmar que se deu a execução física do objeto do convênio e a reprovação da execução financeira, consoante ofícios remetidos aos responsáveis (peça 1, p. 133-135) :
- Nota Técnica 1011/2012 (peça 1, p. 125) : aprovação quanto à execução física;
- Nota Técnica de Análise Financeira 671/2016 (peça 1, p. 128-132) : reprovação da prestação de contas.  
2.48. Na jurisprudência recente deste Tribunal, tal situação tem sido caracterizada como grave infração à norma legal e regulamentar, ensejando, ainda que não configurado dano ao erário, condenação em multa e julgamento pela irregularidade das contas (Acórdão - 5871/2016-TCU-1ª. Câmara; Acórdão 5288/2016-TCU-Segunda Câmara) : 
Acórdão 5871/2016-TCU-Primeira Câmara | Relator: BRUNO DANTAS:
Na contratação de profissional do setor artístico por inexigibilidade de licitação, a apresentação de atestado de exclusividade restrito aos dias e à localidade do evento, em vez do contrato de exclusividade entre o artista e o empresário contratado, caracteriza grave infração à norma legal e regulamentar, não mera impropriedade de natureza formal, ensejando, ainda que não configurado dano ao erário, condenação em multa e julgamento pela irregularidade das contas.
Acórdão 5288/2019-TCU-Segunda Câmara | Relator: AROLDO CEDRAZ:
Na contratação de profissional do setor artístico por inexigibilidade de licitação, a apresentação de atestado de exclusividade restrito aos dias e à localidade do evento, em vez do contrato de exclusividade entre o artista e o empresário contratado, caracteriza grave infração à norma legal e regulamentar, ensejando, ainda que não configurado dano ao erário, condenação em multa e julgamento pela irregularidade das contas, haja vista que o contrato de exclusividade é imprescindível para caracterizar a inviabilidade de competição de que trata o art. 25, inciso III, da Lei 8.666/1993.
2.49. Considerando o acervo probatório o qual aponta que as declarações de exclusividade pelos artistas contratados ocorreram para fins da apresentação no dia 6/6/2010 (peça 1, p. 94, 96, 100 e 103) , caracterizando impropriedade na execução do convênio (Acórdão 1435/2017-TCU-Plenário, 3430/2015-TCU-2ª. Câmara, 5543/2016-TCU-1ª. Câmara) ; considerando-se que restou evidenciada diferença entre o valor pago à empresa Exata Produções e Locações Ltda., de R$ 105.000,00, e o efetivo valor recebido pelas bandas subcontratadas - R$ 25.000,00 para a banda Viola, R$ 25.000,00 para a banda Painel de Controle, R$ 10.000,00 para a dupla Leo & Thiago e R$ 25.000,00 para a banda Fogo de Saia - no âmbito do Convênio 667/2010, propõe-se que os responsáveis sejam condenados em débito, suas contas sejam julgadas irregulares e lhes seja aplicada a multa prevista no art. 57 da LOTCU.
CONCLUSÃO
			Nesta instrução técnica foi analisada a regularidade das citações realizadas em relação aos responsáveis nominados na peça 31 (item 7) .
2.50. Diante da revelia do Sr. Wirton Geraldo Damasceno de Araújo (CPF XXX.070.666-XX) e de Integração do Progresso e Desenvolvimento Nacional - IPDN (CNPJ 00.409.688/0001-68) e inexistindo nos autos elementos que permitam concluir pela ocorrência de boa-fé ou de outros excludentes de culpabilidade em suas condutas, propõe-se que suas contas sejam julgadas irregulares e que os responsáveis sejam condenados em débito, bem como que lhes seja aplicada a multa prevista no art. 57 da Lei 8.443/1992. (itens 6.1, 6.2 e 7.13 desta instrução técnica) 
PROPOSTA DE ENCAMINHAMENTO
	Diante do exposto, submetem-se os autos à consideração superior, propondo:
 considerar revéis para todos os efeitos o Sr. Wirton Geraldo Damasceno de Araújo (CPF XXX.070.666-XX) e de Integração do Progresso e Desenvolvimento Nacional - IPDN (CNPJ 00.409.688/0001-68) , dando-se prosseguimento ao processo, com fulcro no art. 12, § 3º, da Lei n. 8.443/92; (itens 6.1 e 6.2) 
 com fundamento nos arts. 1º, inciso I, 16, inciso III, alínea "c", da Lei 8.443/1992 c/c os arts. 19 e 23, inciso III, da mesma Lei, e com arts. 1º, inciso I, 209, inciso III, 210 e 214, inciso III, do Regimento Interno, que sejam julgadas irregulares as contas do Sr. Wirton Geraldo Damasceno de Araújo (CPF XXX.070.666-XX) e de Integração do Progresso e Desenvolvimento Nacional - IPDN (CNPJ 00.409.688/0001-68) , e condená-los, em solidariedade, ao pagamento da quantia a seguir especificada, com a fixação do prazo de quinze dias, a contar das notificações, para comprovarem, perante o Tribunal (art. 214, inciso III, alínea "a", do Regimento Interno) , o recolhimento da dívida aos cofres do Tesouro Nacional, atualizada monetariamente e acrescida dos juros de mora, calculados a partir das datas discriminadas, até a data do recolhimento, na forma prevista na legislação em vigor: (item 7.13 desta instrução técnica) 
	Data da Ocorrência 
	Valor Histórico (R$) 

	22/9/2010
	19.047,62

Valor atualizado do débito, e com juros de mora, até 20/8/2020: R$ 40.120,57 (peça 42) 
 aplicar ao Sr. Wirton Geraldo Damasceno de Araújo (CPF XXX.070.666-XX) e à Integração do Progresso e Desenvolvimento Nacional - IPDN (CNPJ 00.409.688/0001-68) , individualmente, a multa prevista no art. 57 da Lei 8.443/1992 c/c o art. 267 do Regimento Interno, com a fixação do prazo de quinze dias, a contar das notificações, para comprovarem, perante o Tribunal (art. 214, inciso III, alínea "a", do Regimento Interno) , o recolhimento das dívidas aos cofres do Tesouro Nacional, atualizadas monetariamente desde a data do acórdão até a dos efetivos recolhimentos, se forem pagas após o vencimento, na forma da legislação em vigor; 
 autorizar, desde logo, nos termos do art. 28, inciso II, da Lei 8.443/1992, a cobrança judicial das dívidas, caso não atendidas as notificações;
 autorizar o pagamento da dívida do Sr. Wirton Geraldo Damasceno de Araújo e da  entidade Integração do Progresso e Desenvolvimento Nacional - IPDN, caso seja de interesse dos responsáveis, em até 36 parcelas mensais e consecutivas, nos termos do art. 26 da Lei 8.443/1992 c/c o art. 217 do Regimento Interno, fixando-lhes o prazo de quinze dias, a contar do recebimento da notificação, para comprovarem perante o Tribunal o recolhimento da primeira parcela, e de trinta dias, a contar da parcela anterior, para comprovarem os recolhimentos das demais parcelas, devendo incidir sobre cada valor mensal, atualizado monetariamente, os juros de mora devidos, na forma prevista na legislação em vigor;
 enviar cópia do Acórdão que vier a ser proferido à Procuradoria da República em Minas Gerais, nos termos do § 3º do art. 16 da Lei 8.443/1992, c/c o § 7º do art. 209 do Regimento Interno do TCU, para adoção das medidas cabíveis;
 enviar cópia do Acórdão que vier a ser proferido ao Ministério do Turismo e aos responsáveis, para ciência;
 informar à Procuradoria da República em Minas Gerais, ao Ministério do Turismo e aos responsáveis, que a deliberação, acompanhada do Relatório e do Voto que a fundamenta, está disponível para a consulta no endereço www.tcu.gov.br/acordaos, além de esclarecer que, caso requerido, o TCU poderá fornecer sem custos as correspondentes cópias, de forma impressa; e
 informar à Procuradoria da República em Minas Gerais que, nos termos do parágrafo único do art. 62 da Resolução TCU 259/2014, os procuradores e membros do Ministério Público credenciados nesta Corte podem acessar os presentes autos de forma eletrônica e automática, ressalvado apenas os casos de peças classificadas como sigilosos, que requerem solicitação formal."
2.	O Ministério Público junto ao TCU manifestou-se de acordo com a proposta da unidade técnica. 
	É o relatório.

não há

Procuradora-Geral Cristina Machado da Costa e Silva.

TOMADA DE CONTAS ESPECIAL. MINISTÉRIO DO TURISMO. CONVÊNIO. REALIZAÇÃO DA FESTIVIDADE "CASAMENTO CAIPIRA" EM SALGADO/SE. CARTA DE EXCLUSIVIDADE RESTRITA PARA O DIA E LOCAL DO EVENTO. RECIBOS DE ARTISTAS EM MONTANTE INFERIOR AO TOTAL DO CONVÊNIO. IMPUGNAÇÃO PARCIAL DAS DESPESAS. CITAÇÃO DA CONVENENTE E DO PRESIDENTE DA ENTIDADE. REVELIA. CONTAS IRREGULARES. DÉBITO. MULTAS. CIÊNCIA.

TOMADA DE CONTAS ESPECIAL (TCE)

Secretaria de Controle Externo de Tomada de Contas Especial (SecexTCE).

Trata-se de tomada de contas especial instaurada pelo Ministério do Turismo em razão de irregularidades na execução do Convênio 667/2010 (Siconv 736919/2010) , firmado entre aquele órgão e a associação Integração do Progresso e Desenvolvimento Nacional, para a realização do evento "Casamento Caipira" no Município de Salgado/SE, na data de 6/8/2010.
O ajuste em comento foi fixado em R$ 105.000,00, sendo R$ 100.000,00 repassados pelo concedente e R$ 5.000,00 a título de contrapartida do convenente. As ações pretendidas envolvem a apresentação das bandas Viola (R$ 30.000,00) , Painel de Controle (R$ 30.000,00) , Leo & Thiago (R$ 15.000,00) e Fogo na Saia (R$ 30.000,00) . Vide, nesse sentido, peça 1, p. 92.  
Consta que a associação Integração do Progresso e Desenvolvimento Nacional teria contratado, via inexigibilidade de licitação e pelo valor total do convênio, a empresa Exata Produções e Locações Ltda., detentora de cartas de exclusividade dos artistas restritas ao dia e ao local do evento. Essa circunstância levou a SecexTCE a impugnar a integralidade dos recursos repassados, razão pela qual foi promovida a citação da convenente em solidariedade com o seu presidente, sr. Wirton Geraldo Damaceno Araújo. 
A despeito da revelia, a SecexTCE consignou na instrução de mérito que problemas na carta de exclusividade não implicariam condenação dos jurisdicionados em débito, razão pela qual sugeriu a irregularidade das contas com a aplicação de multa aos arrolados. 
Com os autos em meu Gabinete, observei que, a despeito do problema relacionado à carta de exclusividade e às consequências jurídicas daí advindas, as quantias efetivamente recebidas pelos artistas foram menores que as indicadas no plano de trabalho. Isso porque os recibos existentes nos autos indicam os valores de R$ 25.000,00 para a banda Viola, R$ 25.000,00 para a banda Painel de Controle, R$ 10.000,00 para a dupla Leo & Thiago e R$ 25.000,00 para a banda Fogo de Saia. 
Ou seja, enquanto a Exata Produções e Locações Ltda. recebera R$ 105.000,00, os artistas receberam apenas R$ 85.000,00. Como o art. 39 da Portaria Interministerial MPOG/MF/Controle 127/2008, vigente na época dos fatos, vedava a realização de despesas a título de taxa de administração e a alteração unilateral do objeto do convênio, entendi que o débito corresponde à diferença mencionada, levando-se em consideração a proporcionalidade da participação de cada ente no convênio.
Partindo dessa premissa, o encargo do poder concedente efetivamente comprovado correspondeu a R$ 80.952,38 [= (R$ 100.000,00/R$ 105.000,00) x R$ 85.000,00]. Logo, a quantia impugnada passou a ser de R$ 19.047,62. 
Considerando que essa irregularidade não constou da primeira citação dos jurisdicionados, foi necessária a renovação do chamamento deles aos autos. 
Regularmente notificados nos endereços constantes da base de dados da Receita Federal, o instituto convenente e seu presidente deixaram transcorrer in albis o prazo a eles concedido, ou seja, não apresentaram alegações de defesa, nem recolheram a quantia impugnada, devendo ser declarada a revelia deles, dando-se prosseguimento ao processo, nos termos do art. 12, § 3º, da Lei 8.443/1992. 
Por consequência, devem as presentes contas serem julgadas irregulares, condenando-se solidariamente em débito a associação Integração do Progresso e Desenvolvimento Nacional e o sr. Wirton Geraldo Damaceno Araújo, bem como aplicando-lhes a multa individual prevista no art. 57 da Lei 8.443/1992.
TCU, Sala das Sessões Ministro Luciano Brandão Alves de Souza, em 20 de abril de 2021.
BENJAMIN ZYMLER 
Relator